【裁判字號】    95,上更(一),459
【裁判日期】    951115
【裁判案由】    偽造文書
【裁判全文】
臺灣高等法院刑事判決             95年度上更(一)字第459號
上  訴  人
即 自訴 人  甲○○
自訴代理人  陳益軒律師
被      告  乙○○
                    號
上列上訴人因自訴被告偽造文書案件，不服臺灣士林地方法院九
十一年度自字第二一九號，中華民國九十二年四月二十三日第一
審判決，提起上訴，判決後，經最高法院發回更審，本院判決如
下：
    主  文
上訴駁回。
    理  由
一、自訴意旨略以：被告乙○○為台灣黃朝科技股份有限公司（
    下稱黃朝公司）之法定代理人，於民國九十年七月二十四日
    ，將其持有黃朝公司一百萬股之股份，以每股新台幣（下同
    ）十元之價格，轉讓給自訴人，經自訴人同意後，被告遂將
    上開股票一千張過戶給自訴人。嗣自訴人並未接獲被告召集
    股東會之通知，但於同年十二月間卻聽聞被告已將黃朝公司
    之資本額從五千萬增資為一億元，自訴人乃向經濟部查詢，
    並於九十一年三月二十一日及同年四月十日，分別接獲經濟
    部函覆黃朝公司變更登記事項紀錄，始知被告於九十一年一
    月十一日以偽造之九十年十一月三十日上午十時臨時股東會
    議紀錄，向經濟部辦理增資登記。而且，被告向經濟部呈報
    之股東名簿中，亦無登載自訴人之股東資料及持有股數，足
    徵被告向經濟部呈報之增資及增加發行股票之股東會議決議
    及股東名簿等異動資料，均係被告所偽造，因認被告涉有刑
    法第二百十條、第二百十四條、第二百十一條之偽造文書罪
    嫌。
二、被告乙○○於原審訊問時，堅決否認有偽造文書之犯行，辯
    稱：自訴人甲○○沒有照合約履行，所以沒有將自訴人的名
    字「甲○○」登載在股東名冊上。原審被告辯護人則以：自
    訴人事實上沒有以每股十元的價格跟被告買，因為自訴人持
    有的股票與黃朝公司有糾紛，自訴人不是黃朝公司股東名簿
    的股東，依公司法第一百六十五條及最高法院八十五年台上
    字第二三一○號判例，自訴人甲○○不得享有股息及開會等
    權利。另依據刑事訴訟法第三百十九條，自訴人甲○○不是
    適格的自訴人等語。
三、按：刑事訴訟法第三百十九條第一項所定得提起自訴之被害
    人，係指因犯罪而直接被害者而言。又公司法第一百六十四
    條規定「記名股票，由股票持有人以背書轉讓之，並應將受
    讓人之姓名或名稱記載於股票」，係屬轉讓股票之生效要件
    ，記名股票只要以記名背書轉讓，於當事人間即生移轉效力
    ，並得以其轉讓對抗公司以外之第三人。至同法第一百六十
    五條第一項所定「股份之轉讓，非將受讓人之姓名或名稱及
    住所或居所，記載於公司股東名簿，不得以其轉讓對抗公司
    」，所謂「不得以其轉讓對抗公司」，乃指股東之資格對公
    司而言「過戶」（即股東名簿記載之變更）行為後，於公司
    而言，即推定受讓人為股東；反之，過戶以前，受讓人不得
    對公司主張其為股東，亦即無法對公司主張因背書受讓股票
    而享受開會（出席股東會）及分派股息或紅利之權利。於受
    讓人（股票持有人）請求公司更換股東之名義或請其登簿未
    完成前，公司得以其未踐行「過戶」程序，否認其為股東，
    從而公司為上述行為仍應以股東名簿之記載為準。最高法院
    九十五年度台上字第三三五一號判決發回意旨可資參照。經
    查：
  (一)、自訴人甲○○雖持有被告乙○○背書移轉之黃朝公司股票
      一千張，但並未登載於黃朝公司股東名簿之事實，業據自
      訴人甲○○及被告乙○○於原審調查時所承認，核與證人
      即黃朝公司股務承辦人員林承濂於原審證稱「被告有交待
      說他們的合約有問題，對方沒有履行，但可將股票先過，
      所以有在股票後面蓋公司章及編戶號，但自訴人沒有向公
      司申請將股東身分登載於公司股東名簿」等語相符。此外
      ，附卷之黃朝公司增資前後股東名簿影本二份，均未將自
      訴人甲○○列為股東，自訴人之姓名、住所或居所均未登
      載於黃朝公司之股東名簿，是以自訴人甲○○並非黃朝公
      司之股東，應可認定，揆諸前揭說明，依公司法第一百六
      十五條之規定，自訴人甲○○自不得對抗黃朝公司，即不
      得對黃朝公司主張其為股東。
  (二)、又依卷附黃朝公司九十年十一月三十日上午十時及同年十
      二月十九日上午十時，分別召開之「股東臨時常會議事錄
      」及「增資後股東臨時會議事錄」內容以觀，均無自訴人
      「甲○○」之名義，此為自訴人甲○○所自陳在卷。又刑
      法第二百十條之偽造文書罪，係以無製作權人假冒他人名
      義製作文書為要件，如以自己名義作成之文書，縱令內容
      不實，除合於業務登載不實之要件，得論以第二百十五條
      之罪名外，尚難論以偽造文書罪。另有代表法人權限之人
      ，以法人名義製作文書時，縱令內容不實，亦無從成立偽
      造文書罪。依自訴人提出之資料，涉案之股東臨時會議事
      錄二份，均分別由案外人即股東胡一君、林承濂擔任紀錄
      ，並以自己名義作成；被告乙○○既為黃朝公司之代表人
      ，自有權以公司名義製作文書，縱令內容不實，除合於業
      務登載不實之要件，得成立刑法第二百十五條之罪名外，
      尚無成立偽造文書罪之餘地。
  (三)、本件自訴人甲○○自訴意旨所指被告涉嫌偽造文書罪等情
      ，縱令屬實，亦因直接受害人為經濟部，或黃朝公司及其
      股東。自訴人甲○○並非該公司股東，而且被告乙○○也
      未冒用自訴人名義偽造文書，故自訴人甲○○並非犯罪之
      直接被害人，依法不得提起自訴，其提起本件自訴，自應
      諭知不受理之判決。
四、原判決諭知不受理判決，經核並無不合。
五、上訴人即自訴人甲○○上訴意旨，以其確實係犯罪之被害人
    ，指摘原判決不當，為無理由，應予駁回。並不經言詞辯論
    為之。
六、據上論斷，應依刑事訴訟法第三百六十八條，第三百七十二
    條，判決如主文。
中    華    民    國    95    年    11    月    15    日
                  刑事第一庭審判長法  官  蔡  長  溪
                                  法  官  陳  春  秋
                                  法  官  林  俊  益
以上正本證明與原本無異。
如不服本判決，應於收受送達後十日內向本院提出上訴書狀，其
未敘述上訴之理由者並得於提起上訴後十日內向本院補提理由書
。
                                  書記官  廖  月  女
中    華    民    國    95    年    11    月    15    日


司法院資訊處製作；財團法人民間司法改革基金會備份。
